臺灣彰化地方法院刑事判決　　　　　　　96年度訴字第1583號
公　訴　人　臺灣彰化地方法院檢察署檢察官
被　　　告　甲○○
上列被告因違反毒品危害防制條例案件，經檢察官提起公訴（96
年度毒偵字第3689號），本院判決如下：
    主  文
甲○○施用第一級毒品，累犯，處有期徒刑陸月，如易科罰金，
以新臺幣壹仟元折算壹日。
    犯罪事實
一、甲○○前曾於民國93年間，因施用第一級毒品案件，經本院
    以95年度訴緝字第29號，判處有期徒刑8 月確定，入監執行
    後，於96年1 月3 日縮短刑期執行完畢。其另於89年間，因
    施用毒品案件，經本院裁定送觀察勒戒後，認無繼續施用毒
    品之傾向，於89年11月21日執行完畢釋放。詎其於5 年內之
    93年8 月間起，即再因前開施用毒品案件，經本院以95年度
    訴緝字第29號，判處有期徒刑8 月確定後，仍不知悔改，又
    於96年6 月7 日晚上10時，在其位於彰化縣永靖鄉竹子村竹
    東巷7 號住處內，以將海洛因摻水置入針筒內注射方式，施
    用第一級毒品海洛因1 次。嗣於96年6 月8 日下午1 時50分
    許，經警在彰化縣永靖鄉五福村五福巷53號前，見甲○○行
    蹤可疑進行盤查，甲○○即於有偵查權限之機關尚未發覺其
    前開施用海洛因犯行前，主動向盤查員警自首前開施用海洛
    因犯行，並自願接受採尿，經警將其尿液送驗後，確呈嗎啡
    陽性反應。
二、案經彰化縣警察局員林分局報告臺灣彰化地方法院檢察署檢
    察官偵查起訴。
    理  由
一、上揭犯罪事實，業據被告甲○○自警詢至本院審理時均坦承
    不諱，且被告於96年6 月8 日為警採尿後送驗結果，呈嗎啡
    陽性反應，此有彰化縣警察局員林分局96年6 月8 日委託檢
    驗尿液代號與真實姓名對照認證單、詮昕科技股份有限公司
    96年7 月13日濫用藥物尿液檢驗報告各1 紙在卷可稽（見毒
    偵卷第6 頁、第7 頁），按海洛因施用入人體後水解還原成
    嗎啡，再循嗎啡之代謝方式排出體外，業據行政院衛生署藥
    物食品檢驗局73藥檢壹字第030221號函說明綦詳，且依醫學
    臨床實驗及根據英國藥學會出版IsolationandIndentificat
    ion of Drugs一書第293 頁載明：海洛因經注射入人體後，
    在體內迅速水解成６Mono acetyImorphine ，再緩緩繼續水
    解成嗎啡，然後再循嗎啡之代謝方式排出，同書第431 至43
    2 頁並載有：嗎啡經注射入人體後，約50% 以上於8 小時內
    自尿中排出，至24小時排出約90% ，但48小時後仍有微量可
    檢出等語。是依上開說明，佐以被告前揭尿液檢驗報告，被
    告自白於96年6 月8 日採尿前之96年6 月7 日晚上10時許，
    有施用第一級毒品海洛因1 次等語，核與前揭事證相符，應
    堪採信。
二、按觀察、勒戒或強制戒治執行完畢釋放後， 5年內再犯毒品
    危害防制條例第10條之罪，即應直接依法追訴判決，固毋庸
    再行該條例針對「初犯」所規定之觀察、勒戒或強制戒治等
    治療程序，然若係於觀察、勒戒或強制戒治執行完畢釋放後
    ，5年後再犯第10條之罪者，則應重新依該條例第20條第1項
    、第2 項關於「初犯」之規定，先行送觀察、勒戒，並依其
    觀察、勒戒結果有無繼續施用毒品傾向，以定其是否施以強
    制戒治之治療程序，再於上開治療程序執行完畢後始由檢察
    官為不起訴處分，而非直接加以追訴處罰，此觀諸現行生效
    施行之毒品危害防制條例（於92年7月9日修正公布、自93年
    1月9日施行）第20條、第23條之規定甚明。而考諸前開毒品
    危害防制條例之修正理由主要係認觀察、勒戒或強制戒治後
    5 年後再犯者，顯見前所實施之觀察、勒戒或強制戒治已足
    以遮斷其施用毒品之癮，為期自新及協助其斷除毒癮，對此
    5年後再犯者仍適用初犯之規定（即該條例第20條第3項之規
    定），即先經觀察、勒戒、強制戒治之程序【見該條例第20
    條修法理由5第3項修正理由(二)】，且為配合簡化施用毒品犯
    之刑事處遇程序，並鑑於經觀察、勒戒或強制戒治執行完畢
    釋放後 5年內再犯者，其再犯率甚高，原據以實施之觀察勒
    戒及強制戒治既已無法收其實效，自應施以刑事處遇【見該
    條例第23條修正理由三(二)】，凡此俱見現行毒品危害防制條
    例於修正時刪除修正前二犯及三犯之規定，一改修法前繁雜
    之處遇程序，僅將施用毒品犯簡化區分為初犯、再犯外，並
    認施用毒品者係屬病患性犯人，以觀察、勒戒戒除其身癮，
    併以強制戒治方式祛除心癮之措施。由是觀之，現行毒品危
    害防制條例仍採「刑罰處遇程序」與「治療之保安處分程序
    」二者併行之方式，並將施用毒品者區分為「初犯」與「再
    犯」之不同，詳言之，倘毒品施用者係前經觀察、勒戒或強
    制戒制等治療程序執行完畢 5年後，始再施用毒品之「初犯
    」，因認前所執行之觀察、勒戒或強制戒治足收戒除毒癮之
    效，自應重新先經觀察、勒戒或強制戒治等治療程序，並於
    治療程序執行完畢後由檢察官直接為不起訴處分，毋庸對之
    追訴處罰，反觀，在「再犯」之情形，因其先前所為治療程
    序顯未能收祛除毒癮之實效，且考量施用毒品者之再犯率偏
    高，乃簡化其刑事處遇程序，而對之直接追訴處罰，不再施
    以保安處分之治療程序，是現行毒品危害防制條例所採「初
    犯」與「再犯」之界分，已揚棄過去修正前毒品危害防制條
    例所採一、二、三犯之判斷標準及處遇程序，且側重於觀察
    、勒戒或強制戒治等治療程序是否確實收其成效。因之，對
    於所謂「初犯」與「再犯」之區別，除應視其是否於觀察、
    勒戒或強制戒治執行完畢釋放後， 5年後再犯者外，尚應兼
    顧其前次所施予觀察、勒戒、強制戒治程序之成效以資判斷
    ，如此方能貫徹現行毒品危害防制條例之修正立法意旨，且
    細繹現行毒品危害防制條例第20條、第23條之立法理由可知
    ，所謂「再犯」應係指依該條例規定執行觀察、勒戒、強制
    戒治完畢釋放，再犯施用毒品罪者均屬之（見該條例第20條
    修法理由二後段），是對於現行毒品危害防制條例第20條第
    3項規定「觀察、勒戒或強制戒治執行完畢後， 5年後再犯」
    之解釋，自應限於該施用毒品之行為人於觀察、勒戒或強制
    戒治執行完畢後 5年內均未再有任何施用毒品之犯行，始足
    當之，茍其施用毒品之犯行，前經觀察、勒戒或強制戒治執
    行完畢後， 5年內曾因再犯施用第一、二級毒品之行為，而
    經法院判處刑罰之處遇程序確定者，縱其係於觀察、勒戒或
    強制戒治執行完畢 5年後復為施用毒品者（即修正前毒品危
    害防制條例所稱之三犯或三犯以上），因其於治療程序之保
    安處分執行完畢 5年內，既仍有繼續施用毒品之犯行，即難
    認前所執行之治療程序有何戒除其身心毒癮之成效可言，自
    不得僅憑該次施用毒品犯行係在前次執行治療程序之保安處
    分完畢後， 5年後再犯一端，即依現行毒品危害防制條例第
    20條第3項規定，逕認為「初犯」，而適用同條第 1、2項之
    觀察、勒戒或強制戒治等治療程序，否則無異使接受治療程
    序執行成效不彰，而屢犯施用毒品罪之行為人，僅因其施用
    毒品行為與前次觀察、勒戒或強制戒治完畢之時間相距已逾
    5 年，反得循初犯之保安處分程序，獲邀寬典，不啻與前揭
    毒品危害防制條例之修法初衷背道而馳，是就此情形，仍應
    認屬「再犯」之範疇，直接適用刑事刑罰處遇之程序，始符
    修法之本旨。查本件被告前曾因施用毒品案件，經執行觀察
    勒戒，於89年11月21日執行完畢釋放。惟其於5 年內之93年
    8 月間起，即已再犯施用毒品案件，經本院以95年度訴緝字
    第29號，判處有期徒刑8 月確定，而被告本案施用第一級毒
    品海洛因之犯行，雖係在前次觀察勒戒執行完畢5 年後所犯
    ，惟被告於上開觀察勒戒執行完畢5 年內，曾再犯施用第一
    級毒品之罪經法院宣示判決並確定，已詳述如前，顯見其並
    非於觀察勒戒執行完畢後5 年內均無任何施用毒品之犯行，
    且其既已於觀察勒戒執行完畢5 年內再犯施用第一級毒品之
    罪，已符合毒品危害防制條第23條第2 項之所定之追訴要件
    ，揆諸前開毒品危害防制條例條文及說明，被告所為本件施
    用第一級毒品海洛因之犯行，即無「初犯」規定之適用，自
    毋須再重新施予觀察、勒戒或強制戒制之處遇程序，而應直
    接訴追處罰。從而，被告上開犯行，事證明確，其犯行洵堪
    認定，應予依法論科。
三、按海洛因係毒品危害防制條例所定之第一級毒品，核被告所
    為，係犯毒品危害防制條例第10條第1 項之施用第一級毒品
    罪。被告為供施用第一級毒品海洛因而持有該級毒品海洛因
    之低度行為，應為施用之高度行為所吸收，不另論罪。再被
    告前曾於93年間，因施用第一級毒品案件，經本院以95年度
    訴緝字第29號，判處有期徒刑8 月確定，入監執行後，於96
    年1 月3 日縮短刑期執行完畢等情，有臺灣高等法院被告前
    案紀錄表存卷可參，被告前受有期徒刑執行完畢，於5 年以
    內故意再犯本件有期徒刑以上之罪，為累犯，應依刑法第47
    條第1 項之規定加重其刑。再被告就本案施用第一級毒品海
    洛因犯行，係於經警盤查後，在有偵查犯罪職權之機關尚不
    知伊有施用海洛因之行為前，即主動向進行盤查之員警坦承
    有施用海洛因情事，有警詢筆錄可稽，且被告復有接受審判
    之情，應依刑法第62條前段規定減輕其刑，且先加後減之。
    爰審酌被告曾因施用毒品經送觀察、勒戒，而仍未知警惕又
    再犯本案之罪，足見其雖經觀察、勒戒之治療程序，仍未能
    徹底袪除施用毒品遠離毒害，顯未能善體國家設置觀察、勒
    戒機構，協助毒品施用者戒除毒害之良法美意，惟念及施用
    毒品本質上係戕害自身健康之行為，尚未嚴重破壞社會秩序
    或侵害他人權益，及其施用毒品之犯罪動機、目的、所生危
    害及犯罪後自首及坦承犯行等一切情狀，核情量處如主文所
    示之刑，並諭知易科罰金之折算標準。至被告本案施用第一
    級毒品所持用之注射針筒1 支，並未扣案，且乏證據足資證
    明尚未滅失，為免執行困難，本院自不宣告沒收。
四、公訴意旨另謂以：被告基於施用第一級毒品海洛因之包括一
    罪犯意，自96年5 月中旬某日起，至96年6 月7 日晚上10時
    前某時止（不包含96年6 月7 日晚上10時該次施用第一級毒
    品海洛因），接連施用第一級毒品海洛因多次，因認被告此
    部分另集合犯有毒品危害防制條例第10條第1 項之施用第一
    級毒品罪嫌。按犯罪事實應依證據認定之，無證據不得認定
    犯罪事實；又不能證明被告犯罪者，應諭知無罪之判決，刑
    事訴訟法第154 條第2 項、第301 條第1 項分別定有明文。
    次按事實之認定，應憑證據，所謂證據，須適於為被告犯罪
    事實之證明者，始得採為斷罪資料，如未能發現相當證據，
    或證據不足以證明，自不能以推測或擬制之方法以為裁判基
    礎；又認定不利於被告之事實，須依積極證據，苟積極證據
    不足為不利於被告事實之認定時，即應為有利於被告之認定
    ，更不必有何有利之證據，最高法院53年臺上字第2750號、
    30年上字第816 號、40年臺上字第86號分別著有判例可資參
    照。又按被告之自白，不得作為有罪判決之唯一證據，仍應
    調查其他必要之證據，以察其是否與事實相符，刑事訴訟法
    第156 條第2 項亦定有明文。公訴人認被告此部分另集合犯
    有毒品危害防制條例第10條第1 項之施用第一級毒品罪嫌，
    無非係以被告於偵訊時之唯一自白為其論據。雖被告於偵訊
    時，確實坦承曾於前揭時、地（不包含96年6 月7 日晚上10
    時該次施用第一級毒品海洛因），施用第一級毒品海洛因之
    犯行，惟查：我國於94年2 月2 日修正公布之刑法，已自95
    年7 月1 日起生效施行，修正後刑法已廢除連續犯之規定，
    連續數行為而犯同一之罪名，均在新法施行前者，新法施行
    後，應依刑法第2 條第1 項之規定，適用最有利於行為人之
    法律；部分之數行為，發生在新法施行前者，新法施行後，
    該部分適用最有利於行為人之法律，若其中部分之一行為或
    數行為，發生在新法施行後者，該部分不能論以連續犯（最
    高法院95年第8 次刑事庭會議決議意旨參照）；又按海洛因
    屬中樞神經抑制劑，使用者固會對其產生生理及心理之依賴
    性，惟施用者是否因而對海洛因習慣成癮，仍應視施用者之
    施用劑量、施用頻率及個人耐藥性等因素而定。本件被告雖
    有上開於96年6 月7 日晚上10時許，施用第一級毒品海洛因
    1 次之犯行，然其是否業已施用毒品海洛因成癮或有施用毒
    品之習慣，於本案卷內並無相關之積極資料足以佐證，是尚
    難認被告上開經本案判決有罪之於96年6 月7 日晚上10時施
    用第一級毒品海洛因1 次之犯行，與被告於偵訊時自白伊另
    有自96年5 月中旬某日起，至96年6 月7 日晚上10時前某時
    止（不包含96年6 月7 日晚上10時該次施用第一級毒品海洛
    因部分），施用第一級毒品海洛因之犯行間，有何包括一罪
    之實質上一罪關係；且被告就前揭其有自96年5 月中旬某日
    起，至96年6 月7 日晚上10時前某時止（不包含96年6 月7
    日晚上10時該次施用第一級毒品海洛因部分），施用第一級
    毒品海洛因之供述，除被告之唯一自白外，並查無任何其他
    之積極證據足以佐證證明被告此部分唯一之自白係與事實相
    符，從而依前開刑事訴訟法所定之證據法則，是尚難逕單以
    被告之唯一自白，即認定被告確有自96年5 月中旬某日起，
    至96年6 月7 日晚上10時前某時止（不包含96年6 月7 日晚
    上10時該次施用第一級毒品海洛因部分），有習慣施用第一
    級毒品海洛因多次之犯行。此外，復查無其他積極之證據足
    認被告有何此部分之犯行，惟公訴人認該部分與前開被告經
    判決有罪之施用第一級毒品海洛因犯行間，具有包括一罪之
    集合犯關係，均爰不另為無罪之諭知。
據上論斷，應依刑事訴訟法第299 條第1 項前段，毒品危害防制
條例第10條第1 項，刑法第11條前段、第47條第1 項、第62條前
段、第41條第1 項前段，判決如主文。
本案經檢察官張尹敏到庭執行職務。
中　　華　　民　　國　　96　　年　　10　　月　　12　　日
                  刑事第五庭  審判長法  官  許旭聖
                                    法  官  楊舒嵐
                                    法  官  簡婉倫
以上正本證明與原本無異。
如不服本判決，應於判決送達後10日內，向本院提出上訴書狀，
上訴書狀應「敘述具體上訴理由」，並按他造當事人之人數附繕
本。「切勿逕送上級法院」。
中　　華　　民　　國　　96　　年　　10　　月　　12　　日
                                    書記官
附錄本案論罪科刑法條
毒品危害防制條例第10條第1項
施用第一級毒品者，處 6 月以上 5 年以下有期徒刑。
